【裁判字號】    97,簡上,101
【裁判日期】    971113
【裁判案由】    債務人異議之訴
【裁判全文】
臺灣臺南地方法院民事判決             97年度簡上字第101號
上  訴  人  丙○○
訴訟代理人  乙○○
被 上 訴人  文化特區公寓大廈管理委員會
法定代理人  丁○○
訴訟代理人  甲○○
上列當事人間債務人異議之訴事件，上訴人對於本院臺南簡易庭
民國97年4月29日所為第一審簡易判決（97年度南簡字第363號）
提起上訴，經本院於97年10月30日言詞辯論終結，判決如下：
    主  文
上訴駁回。
第二審訴訟費用新臺幣壹仟伍佰元由上訴人負擔。
    事  實  及  理  由
壹、程序部分：
  (一)按訴訟全部或一部之裁判，以他訴訟之法律關係是否成立為
    據者，法院得在他訴訟終結前以裁定停止訴訟程序，民事訴
    訟法第182條第1項定有明文。次按民事訴訟法第182條第1項
    既明定法院得命中止訴訟程序，則有同條項所定情形時，應
    否命其中止，法院本有自由裁量之權，並非一經當事人聲請
    ，即應命其中止，最高法院28年抗字第164 號民事判例意旨
    可參。又按訴訟全部或一部之裁判，以他訴訟之法律關係是
    否成立為據者，係指他訴訟之法律關係是否成立，為本件訴
    訟先決問題者而言，若他訴訟是否成立之法律關係，並非本
    件訴訟之先決問題，則其訴訟程序即毋庸中止；再按訴訟全
    部或一部之審判牽涉他項訴訟，而應以他項訴訟之法律關係
    是否成立為根據者，雖得於他項訴訟終結前命中止訴訟程序
    ，但他項訴訟已判決確定後，當事人對之提起再審之訴者，
    則不足為中止訴訟程序之原因，分別有最高法院18年抗字第
    56號、37年抗字第1075號民事判例意旨可參。
  (二)上訴人主張本院95年度南小字第2479號民事確定判決所依據
    計算管理費之系爭區分所有權人會議決議有無效之原因，上
    訴人已提起確認系爭區分所有權人會議決議無效之訴，即本
    院96年度訴字第177 號事件，該案判決原告即上訴人之訴駁
    回，上訴人提起上訴後，雖亦經臺灣高等法院臺南分院97年
    度上字第92號判決上訴駁回，惟上訴人復提起上訴，而尚未
    判決確定，在確認系爭區分所有權人會議決議無效事件之判
    決確定前，請求本院裁定停止訴訟程序等語。惟被上訴人據
    以聲請系爭96年度執字第45291 號強制執行程序之執行名義
    即本院95年度南小字第2479號民事判決，既為一確定判決，
    而上訴人另案所提之訴僅係針對該案計算管理費之區分所有
    權人會議決議有無效原因之確認之訴，縱該確認之訴上訴人
    獲得勝訴，仍不影響上開95年度南小字第2479號民事確定判
    決之既判力及執行力，亦即該區分所有權人會議決議無效之
    確認之訴，並非本件針對確認判決執行名義之債務人異議之
    訴之先決問題，依前揭說明，本件訴訟程序即無停止之必要
    ，先予敘明。
貳、實體部分：
一、本件上訴人起訴主張：
  (一)緣被上訴人請求上訴人給付管理費強制執行事件，業經鈞院
    以96年度執字第45291 號受理查封上訴人所有不動產（坐落
    臺南市東區○○○○街52號5樓之5房地），並定期拍賣在案。
    惟被上訴人聲請強制執行係以鈞院95年度南小字第2479號民
    事小額判決為其執行名義，該案訴訟期間，上訴人曾以被上
    訴人所憑收取管理費標準之區分所有權人會議，其會議召集
    人未依法定程序產生，且其決議未達當時法定人數等事由據
    以抗辯，但不獲採信。又因該案屬小額訴訟不容上訴人提出
    反訴，上訴人遂於96年1 月29日另提起確認會議決議無效之
    訴，嗣經鈞院以96年度訴字第177 號駁回上訴人之起訴，上
    訴人不服該判決，已於97年3 月14日提起上訴，該案雖亦經
    臺灣高等法院臺南分院以97年度上字第92號判決上訴駁回，
    惟上訴人已依法提出上訴，目前尚未判決確定。但被上訴人
    不待該案終局判決，急於請求管理費，逕行實施強制執行程
    序，拍賣上訴人所有不動產，欲使上訴人蒙受難以彌補之損
    害，被告作為難稱妥適。
  (二)本院96年度執字第45291號強制執行事件，係上訴人第二次
    遭被上訴人強制執行，依公寓大廈管理條例第22條規定，被
    上訴人欲實施強制執行程序前，應具備下列法定要件：1.請
    求上訴人遷離須經本公寓大廈區分所有權人之決議。2.經區
    分所有權人會議通過之決議，請求上訴人讓出所有權訴請法
    院判決。3.俟上訴人判決確定後，上訴人仍享有三個月自行
    讓售期。今被上訴人未符合前開法定要件，即逕向法院聲請
    強制執行，於程序上自有違誤，爰依強制執行法第14條第1
    項之規定提起本件訴訟。
  (三)上訴人之陳述除與原判決記載相同者，茲引用之外，更以：
    上訴人閱覽系爭96年度執字第45291 號強制執行事件卷宗時
    ，並未發現卷內有鈞院93年度促字第24460 號支付命令及確
    定證明書。又被上訴人已於94年7 月間依上開支付命令聲請
    強制執行，經鈞院以94年度執字第28421 號受理在案，惟於
    該強制執行程序進行中，上訴人有以該支付命令未合法送達
    ，該支付命令失其效力為由向鈞院提出異議，該次強制執行
    程序嗣經被上訴人撤回，該支付命令上開失效原因現仍存在
    ，被上訴人據其為96年度執字第45291 號強制執行事件之執
    行名義，顯不適法。
  (四)並聲明：
    1.原判決廢棄。
    2.鈞院96年度執字第45291 號強制執行事件之強制執行程序
      應予撤銷。
二、被上訴人則以：
    被上訴人是依據鈞院95年度南小字第2479號確定判決對上訴
    人為強制執行，亦即系爭鈞院96年度執字第45291 號強制執
    行事件之執行名義僅有鈞院95年度南小字第2479號民事確定
    判決。又上訴人對被上訴人提起之確認區分所有權人會議決
    議無效之訴，已經鈞院以96年度訴字第177 號判決駁回，上
    訴人對該案之上訴，亦經臺灣高等法院臺南分院於97年9 月
    2 日以97年度上字第92號判決上訴駁回在案；另公寓大廈管
    理條例第22條規定命住戶強制遷離之要件，與本件被上訴人
    已取得對上訴人之執行名義而對上訴人之財產聲請強制執行
    之情形不同，自無適用上開規定之餘地等語，資為抗辯。並
    聲明：上訴駁回。
三、兩造不爭執之事項如下：
  (一)被上訴人前以本院93年度促字第24460 號支付命令，聲請本
    院94年度執字第28421 號給付管理費強制執行事件，執行上
    訴人所有之動產及不動產，動產部分經拍賣後拍定價額為新
    臺幣（下同）4,000 元，並由被上訴人收取受償，不動產部
    分則經被上訴人撒回執行。上訴人於該執行程序中聲明異議
    認上開支付命令未合法送達，經執行法院於95年6 月30日裁
    定異議駁回。
  (二)被上訴人以本院95年度南小字第2479號民事確定判決，聲請
    本院以96年度執字第45291 號給付管理費強制執行事件，執
    行查封上訴人所有坐落臺南市○區○○○段2776號土地（權
    利範圍萬分之45）及其上同段23444 號建物（門脾號碼臺南
    市東區○○○○街52號5樓之5、權利範圍全部）。
四、本件兩造所爭執者，厥為本院95年度南小字第2479號民事確
    定判決所認定據以計算管理費之區分所有權會議決議是否無
    效，而有妨害或消滅被上訴人請求之事由？茲敘述本院得心
    證之理由如下：
  (一)按強制執行法第14條第1 項規定之債務人異議之訴，須主張
    執行名義成立後，有消滅或妨礙債權人請求之事由發生，始
    得為之。所謂消滅債權人請求之事由，係指足以使執行名義
    之請求權及執行力消滅之原因事實，如清償、提存、抵銷、
    免除、混同、債權之讓與、債務之承擔、解除條件之成就、
    和解契約之成立，或類此之情形，始足當之。至所稱妨礙債
    權人請求之事由，則係指依執行名義所命之給付，罹於不能
    行使之障礙而言，有最高法院94年度台上字第671 號判決意
    旨可資參照。是以，消滅債權人請求之事由係指可使執行名
    義所載實體上請求權之全部或一部失其存在之事由，除上述
    之清償、提存等事由外，尚如執行名義之消滅時效完成、免
    除債務之法律施行等情事發生；又妨礙債權人請求之事由，
    係指可使執行名義所載請求之全部或一部暫難行使之事由，
    例如債權人同意延期、允許延期之法律施行等情形，且上述
    消滅或妨礙債權人請求之事由，均必須係於執行名義「成立
    後」始發生之新事實，倘係執行名義成立前即已存在之事實
    ，則縱使債務人於該執行名義成立前未及提出或據以抗辯，
    該事實亦已非債務人於執行名義成立後，可據以提起債務人
    異議之訴之事由。準此，上訴人即系爭96年度執字第45291
    號給付管理費強制執行程序之債務人提起本件債務人異議之
    訴，應就上開95年度南小字第2479號民事確定判決之執行名
    義成立後，有新發生前述消滅或妨礙債權人請求之事由，負
    舉證責任，先予敘明。
  (二)上訴人雖對上開95年度南小字第2479號民事確定判決中，據
    以認定計算管理費之前述區分所有權會議決議無效提起確認
    之訴，然該案已由本院以96年度訴字第177 號判決駁回，上
    訴人雖提起上訴，惟亦經臺灣高等法院臺南分院以97年度上
    字第92號判決上訴駁回在案，此經本院依職權調取臺灣高等
    法院臺南分院97年度上字第92號（含本院96年度訴字第177
    號）民事卷宗核閱無訛。上訴人雖對該案復提起上訴而全案
    尚未確定，然原告提起該確認訴訟縱使獲得勝訴確定，亦僅
    是否得據以對前開95年度南小字第2479號民事確定判決提起
    再審之訴，並不直接影響本院95年度南小字第2479號民事確
    定判決之既判力及執行力。況上訴人所主張之前述區分所有
    權人會議決議有無效原因一事，乃係在本件執行名義（即上
    開95年度南小字第2479號民事確定判決）成立前已存在之事
    實，而非該執行名義成立後始發生消滅或妨害被上訴人請求
    權之新事由，上訴人據此而請求撤銷系爭強制執行程序，自
    與強制執行法第14條第1 項之規定不符，上訴人此部分主張
    ，無足可採。又上訴人對於本院95年度南小字第2479號確定
    判決，除有前述區分所有權會議決議有無效原因有所爭執外
    ，並未主張及舉證有前開如清償或提存等消滅或妨礙被上訴
    人請求權之其他事由，而足以排除上述執行名義之執行力。
  (三)上訴人復主張，被上訴人之系爭強制執行不符合公寓大廈管
    理條例第22條之法定程序云云。惟公寓大廈管理條例第22條
    係規定公寓大廈之住戶，因符合法律規定之法定事由，管理
    委員會依區分所有權人會議之決議，訴請法院強制其遷離、
    出讓其區分所有權、基地所有權應有部分，及取得確定判決
    後強制執行之程序，與本件被上訴人因上訴人積欠管理費而
    取得勝訴判決，聲請對上訴人之財產強制執行不同，上訴人
    執此認被上訴人不得對其強制執行，自無理由。更且，被上
    訴人所持之上開本院95年度南小字第2479號確定判決是否有
    不符公寓大廈管理條例第22條之法定程序而不得據以聲請強
    制執行，僅屬債務人得否依強制執行法第12條第1 項規定聲
    明異議之範疇，而與所謂執行名義成立後，有消滅或妨礙債
    權人請求之事由發生之情形有別，上訴人當不可依該條規定
    提起債務人異議之訴。
  (四)綜上所述，上訴人依強制執行法第14條第1 項之規定，請求
    撤銷本院96年度執字第45291 號強制執行事件之強制執行程
    序，於法不合，應予駁回。原審為上訴人敗訴之判決，於法
    有據，上訴意旨指摘原判決不當，求予廢棄改判，為無理由
    ，應予駁回。
五、本件判決基礎已臻明確，兩造其餘之攻擊、防禦方法及訴訟
    資料經本院斟酌後，核與判決不生影響，無一一論述之必要
    ，併予敘明。
六、另按法院為終局判決時，應依職權為訴訟費用之裁判，民事
    訴訟法第87條第1 項定有明文。查本件第二審訴訟費用即裁
    判費經核為新臺幣1,500 元，本院爰依職權確定上開訴訟費
    用由敗訴之上訴人負擔。
七、據上論結，本件上訴為無理由，依民事訴訟法第436條之1第
    3項、第449條第1項、第87條第1項、第78條，判決如主文。
中    華    民    國    97    年    11    月    13    日
                  民事第三庭    審判長法  官  高榮宏
                                      法  官  蔡雅惠
                                      法  官  黃聖涵
以上正本證明與原本無異。
本件不得上訴。
中    華    民    國    97    年    11    月    13    日
                                      書記官  朱小萍


司法院資訊處製作；財團法人民間司法改革基金會備份。
